臺灣高等法院臺南分院刑事判決
110年度上易字第357號
上  訴  人  臺灣臺南地方檢察署檢察官
被      告  田凡

上列上訴人因被告公然侮辱等案件，不服臺灣臺南地方法院109
年度訴字第1512號中華民國110年2月24日第一審判決（起訴案號
：臺灣臺南地方檢察署109年度偵字第21689號），提起上訴，本
院判決如下：
    主  文
上訴駁回。
    理  由
壹、公訴意旨略以：被告田逸凡於民國109年2月6日23時許，在
    對外營業之臺南市○○區○○路0段000號「○○○○○○」夾娃娃店，
    因與告訴人李文健間發生營業糾紛，要求告訴人李文健打開
    另一名機台出租人「宋先生」承租之機台供被告查看，經告
    訴人李文健拒絕，被告竟基於公然侮辱之犯意，當場宣稱告
    訴人與姓名年籍均不詳之成年男子「宋先生」一起騙被告錢
    ，被告於傷害告訴人（另經原審判決確定，非本院審理範圍
    ）後，復基於恐嚇之犯意，向告訴人李文健恫嚇稱：要到處
    說李文健和宋先生一起騙田凡錢，要讓李文健在這行無法
    生存等語，致告訴人心生畏懼，因認被告涉犯刑法第309條
    第1項公然侮辱罪、第305條恐嚇危害安全罪嫌。
貳、犯罪事實應依證據認定之，無證據不得認定其犯罪事實；又
    不能證明被告犯罪者，即應諭知無罪之判決，刑事訴訟法第
    154條、第301條第1項分別定有明文。基於無罪推定原則，
    被告犯罪之事實應由檢察官提出證據，並指出證明方法加以
    說服，使法院達於確信之程度，始得為被告有罪之認定，否
    則，即應諭知被告無罪，由檢察官蒙受不利之訴訟結果，此
    為檢察官於刑事訴訟個案中所負之危險負擔，即實質舉證責
    任。而被告否認犯罪，並不負任何證明責任，僅於訴訟進行
    過程中，因檢察官之舉證，致被告將受不利益之判斷時，被
    告為主張犯罪構成要件事實不存在而提出某項有利於己之事
    實時，始需就其主張提出或聲請法院調查證據，然僅以證明
    該有利事實可能存在，而動搖法院因檢察官之舉證對被告所
    形成之不利心證為已足，並無說服使法院確信該有利事實存
    在之必要。此為被告於訴訟過程中所負僅提出證據以踐行立
    證負擔，而不負說明責任之形式舉證責任，要與檢察官所負
    兼具提出證據與說服責任之實質舉證責任有別（最高法院10
    0年度臺上字第6294號判決意旨參照）。另有罪之判決書應
    於理由內記載認定犯罪事實所憑之證據及其認定之理由。刑
    事訴訟法第310條第1款分別定有明文。而犯罪事實之認定，
    係據以確定具體的刑罰權之基礎，自須經嚴格之證明，故其
    所憑之證據不僅應具有證據能力，且須經合法之調查程序，
    否則即不得作為有罪認定之依據。倘法院審理之結果，認為
    不能證明被告犯罪，而為無罪之諭知，即無前揭第154條第2
    項所謂「應依證據認定」之犯罪事實之存在。因此，同法第
    308條前段規定，無罪之判決書只須記載主文及理由。而其
    理由之論敘，僅須與卷存證據資料相符，且與經驗法則、論
    理法則無違即可，所使用之證據亦不以具有證據能力者為限
    ，即使不具證據能力之傳聞證據，亦非不得資為彈劾證據使
    用。故無罪之判決書，就傳聞證據是否例外具有證據能力，
    本無須於理由內論敘說明（最高法院100年度臺上字第2980
    號判決意旨參照），是本院以下所引用之證據，就證據能力
    部分爰不予論述。
參、公訴意旨認被告涉犯公然侮辱、恐嚇危害安全罪嫌，係以告
    訴人李文健之指訴、證人林東賢、王繹茗之證述、現場監視
    錄影及被告之供述為據。被告於原審否認犯行，辯稱：當時
    我剛認識宋先生，我聽說他是工程師，他跟我說他住院，經
    營的娃娃機台出狀況，要我投資，我拒絕，我說可以借錢給
    他周轉，宋先生就帶我去看他的娃娃機，說我萬一收不到錢
    ，可以自由打開錢箱拿錢，當時告訴人在旁，我有問告訴人
    這間店是不是宋先生的，當時告訴人點頭，宋先生就開始介
    紹，並說如何還款，我就借他上百萬元，後來宋先生沒有還
    我錢，我就要告訴人打開機台，告訴人不願意，我認為宋先
    生欠我錢，這間店一半權利是我的，告訴人就突然跟我說那
    間店是他的，不是宋先生的，我們就吵起來，我跟他說為何
    聯合宋先生騙我，我確實有說告訴人跟宋先生一起騙我錢，
    這是事實，我跟告訴人說要告訴所有人他跟宋先生一起騙我
    錢，但沒有說讓你在這一行無法生存等語。
肆、被告被訴公然侮辱部分，經查：
㈠、被告與告訴人發生爭執，而於上開時間、地點，對告訴人李
    文健稱：「你跟宋先生一起騙我的錢」、「我要告訴所有的
    人你跟宋先生一起騙我的錢」等情，為被告所承認，並為告
    訴人李文健指訴明確（偵卷第7頁、48-49頁），核與證人王
    繹茗、林東賢之證述相符（偵卷第7頁、23頁-24頁、48-51
    頁、原審卷第61頁），堪以認定。
㈡、刑法所稱侮辱，係以令一般人感覺難堪、難以忍受、不堪入
    耳之言詞，或其他具體行動，針對他人之名譽及尊嚴為貶低
    、輕蔑或嘲笑等人格上的攻擊行為。又所稱侮辱者係未指定
    具體事實，而僅為抽象之謾罵，如針對具體事實而為攻擊性
    之言論，或依個人價值判斷提出主觀且與事實有關連的意見
    或評論，縱使批評內容足令被批評者感到不快或影響其名譽
    ，亦非公然侮辱罪之處罰範圍。至於行為人之言語或行動，
    是否已達侮辱之程度，除就字面之語意客觀分析外，尚需綜
    合行為人與被害人間之關係、行為人主觀上欲表達之意思、
    言論所發表之時間及場所、一般人就該等言語或表現之感受
    、言論或行為所指涉之對象、行為人當時之態度或語氣等因
    素，綜合判斷之。依告訴人李文健證稱：「被告的意思是宋
    先生跟他講的，說這間店是他的」、「宋先生曾經有說過他
    有一個朋友要去看機台，我說看就看，他說要是我有在場，
    有遇到，如果他有問什麼的話，請我當作不知道、不認識或
    是不清楚，我問宋先生說到底是什麼情形，宋先生當時跟我
    說，因為他好像有向他的親戚或舅舅借了一點錢，所以要繼
    續經營這邊，可是宋先生現在沒有辦法經營了，宋先生想說
    就不要跟人家講，因為這樣他會沒面子，當時宋先生只是說
    有朋友會去看機台」、「後來被告跟他朋友有去看機台」、
    「我大概知道被告應該就是宋先生說要來看機台的朋友」、
    「被告跟朋友到店裡時，有問我，你們老闆是誰，我說你們
    的事情，你們不要再問我，你們自己去那個，你也不用再問
    我什麼，因為宋先生有交代我，不要去告訴人家，他在這裡
    租機台，因為我也不認識他，我也沒有權利去告訴他」、「
    被告那天跟我吵，就是為了那天為什麼要讓他認為宋先生是
    老闆」等語（原審卷第68-69頁、72-74頁），證人李文健就
    當天衝突發生原因之證述，核與被告之辯解並無不符。
㈢、是以被告主觀上認為告訴人前未據實告知「○○○○○○」之老闆
    並非宋先生，使其誤以為宋先生為夾娃娃店老闆，且為有相
    當資力之人，致為錯誤之判斷而借錢與宋先生，且告訴人當
    天既然在場，亦未告知此情，因而質疑、懷疑告訴人是否與
    宋先生共同詐欺其金錢，被告所言並非全然無據，此與憑空
    捏造，而以抽象、謾罵、貶抑、嘲弄之言詞，侮辱他人人格
    之情況不同，衡情應屬內心憤怒、質疑之激動表現，縱使被
    告態度不佳、言詞犀利，亦無從以刑法之公然侮辱罪相繩。
伍、被告被訴恐嚇危害安全部分，經查：
㈠、起訴意旨雖認為，被告另對告訴人李文健稱，要讓你在這行
    無法生存等語，然為被告所否認，目擊證人林東賢則證稱：
    被告沒有對告訴人說要讓他在這一行無法生存，王繹茗到場
    的時候，被告與告訴人已經吵完了等語（偵卷第50頁），其
    明確證稱被告當時並未對告訴人為上開言語，而證人王繹茗
    雖於偵查中證稱，被告有對告訴人說讓他無法在這一行生存
    等語（偵卷第51頁），然證人王繹茗到場時，被告與告訴人
    衝突已經結束，此為證人林東賢證述明確，而證人王繹茗亦
    證稱：我到現場的時候，被告與告訴人已經打完了，我到場
    的時候有林東賢、被告及告訴人，被告與告訴人已經打完了
    ，告訴人牙齒有受傷（偵卷第50-51頁），是證人王繹茗係
    於衝突結束後方到場，應屬實在，則以證人林東賢係全程在
    場，其證稱並未聽聞被告為上開言語，與被告之辯解並無不
    符，再經原審及本院勘驗告訴人所提出之現場監視錄影，僅
    有影像並無聲，有勘驗筆錄可參（原審卷第52頁、68頁），
    則被告是否有對告訴人恫嚇稱要讓你在這行不能生存，容非
    無疑。
㈡、刑法第305條之恐嚇罪，所稱以加害生命、身體、自由、名譽
    、財產之事，恐嚇他人者，係指以使人生畏怖心為目的，而
    通知將加惡害之旨於被害人而言。又以言語或文字方式所為
    之將來惡害通知，應就當事人間言論之整體性及來龍去脈為
    完整之評價，尚不能擷取其中隻字片語即認定行為人有恐嚇
    之意，蓋一般人於日常言談中，不免因情緒或特定情境而有
    過激之情緒性言論，雖以嗣後客觀之第三人角度觀之，未必
    妥適，然亦非必然表示行為人主觀上有利用該等言論對相對
    人施以恐嚇之意，而應以刑法恐嚇危害安全罪相繩。
㈢、被告縱使對告訴人稱「我要告訴所有的人你跟宋先生一起騙
    我的錢，讓你在這行無法生存」等語，然被告主觀上認為告
    訴人和其與宋先生之借款有關，並非全然無據，已如上述，
    其稱要告訴所有人告訴人跟宋先生一起騙錢等語，尚難認係
    出於恐嚇之主觀犯意，僅屬其主觀認知之表示，而所稱無法
    生存等語，並未指明何具體內容，或指出任何對於侵害告訴
    人生命、身體、財產或名譽之將來惡害通知，仍屬情緒不滿
    情況下所為之宣洩性言詞，客觀上亦難認已達使人心生畏懼
    之程度。
陸、綜上，原審以無證據足認被告有何公然侮辱、恐嚇危害安全
    之犯行，就該部分諭知被告無罪，已審酌檢察官所舉之全部
    證據，其理由並無何違反經驗或論理法則之處。
柒、駁回上訴之理由
一、檢察官上訴意旨又以：㈠被告在未查證、確認之情況下，即
    為上開言語，不得以被告僅是誤會而認無恐嚇、公然侮辱之
    犯意，且被告稱要讓對方在這一行無法生存，有要影響對方
    工作，妨害做生意的意思，應成立恐嚇危害安全罪。㈡被告
    有對告訴人吐口水之行為，與起訴之公然侮辱犯行，有同一
    案件之關係，原審漏未審酌等語。
二、然查：㈠被告辯稱因投資宋先生娃娃機店，因而認為當時與
    宋先生同樣在場之告訴人亦有牽連，與告訴人之證述一致，
    被告之辯解並非無據，則被告以其確實之親身經驗，認為告
    訴人與宋先生借款投資有關，縱使與真實未必相符，亦非可
    謂被告有何刻意藉此侮辱或恐嚇告訴人之意，此與刻意捏造
    不實事實，藉故羞辱或恐嚇他人之情況不同，而被告因不甘
    投資血本無歸，因情緒激動而出言不遜，雖非妥適，惟仍難
    認被告有何公然侮辱、恐嚇危害安全之主觀意圖。㈡檢察官
    就犯罪事實一部起訴者，其效力及於全部。而所謂「檢察官
    就犯罪事實一部起訴者，其效力及於全部」，係指實質上一
    罪或裁判上一罪之犯罪事實經檢察官起訴者，其起訴部分經
    法院認為有罪，因基於起訴不可分及審判不可分之原則，其
    起訴之效力及於犯罪事實之全部而言。若檢察官就裁判上一
    罪之一部事實起訴，而該起訴之事實，經法院審理之結果，
    認為無罪或為程序上不受理之判決，即與未經起訴之其他事
    實並無連續犯或牽連犯之關係，亦即無犯罪事實一部與全部
    關係之可言，依刑事訴訟法第268條之規定，法院自不得就
    未經起訴之其他事實併予裁判（最高法院86年度台非字第22
    2號判決意旨參照），上訴意旨雖認為，被告另有對告訴人
    吐口水，與業經起訴之公然侮辱罪部分，有一罪之關係，應
    併予審理，然檢察官起訴書之犯罪事實欄，關於公然侮辱部
    分，僅稱被告當場宣稱告訴人與宋先生一起騙錢等語，並未
    記載關於被告對告訴人吐口水之事，而上開起訴之公然侮辱
    犯行，業經本院認定不成立犯罪，自與上訴意旨所稱，被告
    另對告訴人吐口水部分，無所謂起訴不可分及審判不可分原
    則之適用，檢察官上訴主張應併予審理，於法無據。
三、綜上，原判決以無證據證明被告有起訴意旨所指公然侮辱、
    恐嚇危害安全犯行，諭知被告該部分被訴事實無罪，核無違
    誤之處，檢察官以前述理由提起上訴，指摘原判決不當，請
    求改為被告有罪之諭知，為無理由，應予駁回。
捌、被告經合法傳喚，無正當理由而不到庭，爰不待其陳述逕行
    判決。
玖、應適用之法律：刑事訴訟法第368條、第371條。
本案經檢察官許華偉提起公訴、檢察官呂舒雯提起上訴、檢察官
柯怡伶到庭執行職務。
中　　華　　民　　國　　110 　年　　8 　　月　　31　　日
                  刑事第一庭    審判長法  官  楊清安
                                      法　官  陳珍如
                                      法  官  蕭于哲
以上正本證明與原本無異。
不得上訴。
                  　　　　　          書記官　徐振玉
中　　華　　民　　國　　110 　年　　8 　　月　　31　　日